【裁判字號】    89,自,77
【裁判日期】    891214
【裁判案由】    詐欺
【裁判全文】
臺灣臺中地方法院刑事判決                            八十九年度自字第七七號
    自  訴  人  鎮山營造有限公司
    代  表  人  丙○○
    自訴代理人  朱元宏律師
    被      告  戊○○
                甲○○原名林.
                丁○○
    右二人共同
    選任辯護人  吳紹貴律師
右列被告因詐欺案件，經自訴人提起自訴，本院判決如左：
    主  文
戊○○意圖為自己不法之所有，以詐術使人將本人之物交付，處有期徒刑壹年陸月。
甲○○、丁○○無罪。
    事  實
一、戊○○為傑邦水電工程有限公司（以下稱傑邦公司）之負責人，於民國八十七年
    七月二十三日與鎮山營造有限公司（以下簡稱鎮山公司）簽立契約，承攬鎮山公
    司所負責施工之台中市立四張犁國民中學第一期校舍新建工程之水電消防部分。
    於八十八年十月十五日，戊○○明知自己及傑邦公司之財務均已陷於窘困，亳無
    清償之能力，且其向鎮山公司所承包之工程，因未按圖施工，故與鎮山公司之工
    程款無法結算明白，復有多項到期之應付款項亟需支付，為求脫困，竟基於意圖
    為自己及其所經營之傑邦公司不法之所有，前往鎮山公司向該公司代表人丙○○
    謊稱為支付工資以利上開工程之進行，需借款新台幣（下同）二百五十萬元，丙○○為求該工程之順利完工，避免遭業主以違約罰款，乃不疑有他而予以同意，
    並要求戊○○出具本票及借據，以表明該筆款項非工程款後，即於八十八年十月
    十八日上午簽發發票日為八十八年十月二十七日，票面金額為二百五十萬元，付
    款人為第一商業銀行豐原分行之支票一紙交付予受戊○○指派前來之林宜臻（嗣
    改名甲○○、本件同案被告，詳後論述）。詎戊○○於當日上午指派甲○○將支
    票取走後，傑邦公司旋於同日下午即行關閉不再營業，並發生多張票據退票事件
    ，戊○○並為避免鎮山公司到期不兌現該支票，復將鎮山公司之支票轉讓予第三
    人丁○○（亦本件同案被告，詳後論述），後即不知去向，更置上開其向自訴人
    公司所承攬之工程於不顧。鎮山公司因支票已轉讓予第三人且為維持信用，只得
    於八十八年十月二十五日將該張支票兌現，然嗣後方知丁○○為傑邦公司之職員
    而受騙。
二、案經鎮山公司提起自訴。
    理  由
壹、有罪部分：
一、訊據被告戊○○坦承有於上開時、地向鎮山公司收取該紙面額二百五十萬元之支
    票，並交由同案被告甲○○、丁○○向銀行提示付款，並其所經營之傑邦公司於
    八十八年十月十八日即停止營業等之事實，惟矢口否認有詐欺犯行，辯稱：該紙
    支票乃鎮山公司原應給付予伊之工程款，該筆工程款係於同年九月間鎮山公司即
    應給付予伊，卻因鎮山公司以傑邦公司所施作之工程有瑕疵為由而一直拒絕給付
    ，加以伊因需支付傑邦公司員工薪資及各項稅費開銷，又擔心八十八年十月十八
    日退票，伊方於八十八年十月十五日簽立切結書及本票予鎮山公司，伊並未有詐
    欺之意圖云云。惟查，右揭犯罪事實，業據自訴人之代表人具狀指述歷歷，並有
    該工程合約書、本票、借據、切結書與系爭支票影本各一件附卷可稽；就此，被
    告雖辯稱該筆款項為其應收之工程款，並自訴人所指之工程瑕疵亦非不可修補等
    語等情。然依被告代表傑邦公司與鎮山公司所簽訂之系爭台中市立四張犁國民中
    學第一期校舍新建水電工程合約書約定條款第二十一條第(二)款所約定：工程開工
    後每月三十日由甲方（按指鎮山公司）將乙方（傑邦公司）在該期內完成之工程
    估驗計價，支付該期估驗計價百分之九十，及第二十七條第(四)款所載：本工程請
    依照工程說明規範及施工詳圖確實施工，如有察覺未依圖說施工及進度落後時，
    甲方有權暫停計價，待改善及進度超前時再恢復計價等之約定；傑邦公司顯須依
    本件工程之相關圖說規範確實施工，否則如有未依圖說施工及進度落後之情事發
    生，鎮山公司自得暫停估驗計價，俟傑邦公司改善及進度超前時再恢復計價，且
    憑以支付各當期傑邦公司所得請領之工程款甚明。本件茍如被告所辯稱：向自訴
    人鎮山公司所受領之二百五十萬元支票係傑邦公司於八十八年九月間即可領取之
    工程款等語一情屬實，則被告何以須另開立同金額之本票及借據各一張作為將來
    返還債務之憑據，此已顯與一般常情有違。而被告所經營之傑邦公司在施作上開
    鎮山公司所承包四張犁國中第一期校舍新建工程中之水電消防工程部分，於八十
    八年十月十八日傑邦公司無預警突然停工時，就已施作而未按相關圖說規範確實
    施工及按原工程預定進度應完成卻未完成者，計有校區東側一至五樓走廊吸頂
    燈之品牌、規格與圖說規格、品牌不符；班級名牌基座依圖說規範原應為直立
    式鍍鋅鋼板，卻以塑膠蓋板施作；副控機預埋盒原設計為鍍鋅鋼板，卻用塑膠
    蓋板施作，並內部之線路亦應施作而未施作；電視同軸電纜線與監視系統同軸
    電纜線之內部線路均未施作；接地型冷氣專用插座原設計規範應使用國際牌蓋
    板，卻以無品牌塑膠蓋板施作；川堂之筒燈僅有管線而未依設計規範裝設燈具
    ；各樓層配電箱至各教室電箱配管之管線與線徑規格不符，且主幹線未施作；
    頂樓陽台之落水頭品牌不符；屋頂閘門凡而規格與圖說不符；頂樓陽台東
    西側ＳＰ管線未施作；各樓層電話、弱電、電視系統之電纜線未施作；三樓
    教師休息室及二樓校長室之左盆廚箱與原設計圖說之規格型式不符；地下室水
    平幹管部分電線配管之線徑與管徑均與圖說不符；地下室ＥＭＴ消防接線箱品
    牌、規格均與標單之品牌、規格不符；地下室不斷電系統僅有箱子，卻未施作
    不斷電系統；地下室高壓電箱電纜線未施作；整棟大樓之排糞管依設計規範
    應以ＳＭＵ管，卻以ＰＶＣ管施作（此部分因無法改善致自訴人遭業主扣款一百
    二十四萬一千五百五十八元）；地下室車道燈品牌及規格不符；持壓閥及Ｂ
    ＯＸ未施作；沉水馬達品牌與設計圖說不符等明顯之重大瑕疵，業據本院會同
    自訴人、被告及本件工程原設計建築師己○○勘驗現場，查證屬實，並拍攝有現
    場照片與製作勘驗筆錄附卷可稽。既傑邦公司所承作之前揭水電消防工程存有如
    上所論列之多項未依照工程說明規範及施工詳圖確實施工，及進度落後之情事，
    依上述鎮山公司與傑邦公司所訂之工程合約條款，鎮山公司自有權暫停計價，待
    傑邦公司改善及進度超前時再恢復計價。而於傑邦公司依前揭約定改善修補上開
    所列之瑕疵完畢前，鎮山公司本即得拒絕支付各當期傑邦公司所得請領之工程款
    。況本件自訴人所承包之四張犁國中第一期校舍新建工程，因被告經營之傑邦公
    司未按圖施工，無法通過建築師監造查驗，致鎮山公司被迫另行委請其他工程承
    包商施工修補瑕疵，而致延期完工，除依約須受業主罰款外，又無法如期向業主
    申請工程款，此業據本件工程原設計建築師己○○到庭結證明確，在此情形下，
    鎮山公司亦豈會無條件支付一筆數額不小之工程款予被告，是被告此部分之所辯
    ，顯不合於一般之事理，應不足採信。再者，被告為謀能由自訴人處順利獲取系
    爭該筆二百五十萬元之款項，確曾在與鎮山公司協商過程中，向鎮山公司保證於
    取得此筆款項後，繼續完成本件系爭之水電工程，此業據證人即當時參與協商之
    乙○○到庭結證綦詳，並有被告所簽立之切結書一紙在卷可考；乃竟傑邦公司於
    八十八年十月十八日鎮山公司簽發系爭面額二百五十萬元之支票交付予被告戊○○指派前往受領之傑邦公司職員甲○○後，即於同日關閉不再營業，又於同日在
    往來銀行有多筆票據退款不獲兌現，此為被告戊○○所自承，並有本院向中興商
    業銀行民權分行調取之該分行支票存款帳號○○二九七七號傑邦公司一戶之交易
    明細附卷可參；顯見傑邦公司及被告個人之財務發生困難已非短期，卻仍在早已
    明知無法支應八十八年十月十八日之大量票據應付款項而無清償能力，亦無續行
    完成傑邦公司本件所承包而尚未完工之工程計畫之情下，以上揭簽立借據、本票
    與書立切結書保證修補既有瑕疵及繼續完成未完工程等手段，使鎮山公司負責人
    陷於錯誤，而同意再支借其二百五十萬元，並於收受取得鎮山公司所簽發交付之
    系爭面額二百五十萬元支票後，旋即轉讓予第三人後，逃匿前往中國大陸，致鎮
    山公司在無法對抗第三持票人情況下，不得不將支票兌現，是綜上論述，被告辯
    稱其無詐欺意圖，誠屬事後飾卸之詞，難予採信，本件事證明確，被告戊○○之
    犯行堪以認定。
二、核被告戊○○所為係犯刑法第三百三十九條第一項之詐欺取財罪。爰審酌被告之
    品行、本件犯罪之動機、目的、手段、方法、與所生危害及犯罪後之態度等一切
    情狀，量處如主文所示之刑，以示懲儆。
貳、無罪部分：
一、自訴意旨另略以：被告甲○○與丁○○為同案被告戊○○所經營之傑邦公司之職
    員，於八十八年十月十五日，戊○○明知自己及傑邦公司之財務均已陷於窘困，
    亳無清償之能力，且其向鎮山公司所承攬鎮山公司負責施工之台中市立四張犁國
    民中學第一期校舍新建工程之水電消防部分，因未按圖施工，故與鎮山公司之工
    程款無法結算明白，惟卻為求脫困，竟基於意圖為自己及傑邦公司不法所有之共
    同犯意聯絡，由戊○○與被告甲○○先前往鎮山公司向該公司代表人丙○○表示
    要借款二百五十萬元，謊稱須支付工資以利前揭工程之進行，丙○○為求該工程
    之順利完工，避免遭業主以違約罰款，只得同意，惟因仍不信任戊○○，乃要求
    戊○○出具本票及借據，以表明該筆款項確非工程款後，即於八十八年十月十八
    日上午開立發票日為八十八年十月二十七日，票面金額為二百五十萬元，付款人
    為第一商業銀行豐原分行之支票交付予代同案被告戊○○前來之被告甲○○。詎
    被告甲○○於當日上午將支票取走後，傑邦公司旋於同日下午即行關閉不再營業
    ，並發生多張票據退票事件，同案被告戊○○並為避免鎮山公司到期不兌現該支
    票，復將鎮山公司簽發之上開支票虛偽轉讓與第三人即被告丁○○，後即不知去
    向。鎮山公司因支票已轉讓予第三人且為維持信用，只得於八十八年十月二十五
    日將該張支票兌現，然嗣後方知丁○○為傑邦公司之職員而受騙，因認被告甲○○與丁○○亦涉有與被告戊○○共犯刑法第三百三十九條第一項之詐欺罪嫌云云
    。
二、按犯罪事實應依證據認定之，無證據不得推定其犯罪事實；不能證明被告犯罪者
    ，應諭知無罪之判決，刑事訴訟法第一百五十四條、第三百零一條第一項分別定
    有明文。次按告訴人之告訴，係以使被告受刑事訴追為目的，是其陳述是否與事
    實相符，仍應調查其他事實以資審認，最高法院分別著有五十二年台上字第一三
    ○○號判例可資參照。又刑法第三百三十九條第一項詐欺罪之成立，以意圖為自
    己或第三人不法之所有，施用詐術使人陷於錯誤而交付財物或因而得財產上不法
    之利益或使第三人得之為構成要件。所謂以詐術使人交付財物，必須該財物之交
    付，係由於被施用詐術而陷於錯誤所致，若行為人未施用何詐術，交付財物者亦
    非因陷於錯誤而交付，即不構成詐欺罪。
三、訊據被告甲○○、丁○○二人固分別承認有前揭前往鎮山公司收取系爭支票，及
    嗣將該紙支票存入以被告丁○○之名義所開立之銀行帳戶委託提示付款等之事實
    ；惟皆堅決否認有何詐欺之犯行，辯稱：渠等二人為傑邦公司之員工，本件係被
    告戊○○指示甲○○前往鎮山公司收取工程款支票後，為支付傑邦公司之員工薪
    資與繳付各項稅費，乃經戊○○之書面委託，由丁○○至華南商業銀行台中分行
    開立活期儲蓄存款帳戶，並將該紙系爭支票存入該帳戶內委託提示付款，俟該紙
    支票兌現後，陸續提領以支付傑邦公司之員工薪資與繳納包括勞保、健保費、電
    話費與稅金在內之各項稅費，且於清償繳畢各該款項費用後，所剩餘之款項均匯
    入原傑邦公司所開立之銀行帳戶中，渠等自始並無不法所有之意圖，亦未曾有何
    施用詐術之行為等語。經查：本案被告甲○○、丁○○二人為傑邦公司之員工，
    於八十八年十月間分別任該公司之會計與工地領班，並甲○○負責作帳、收款與
    處理公司其他瑣事、丁○○則負責工地現場人員之調派與施工等工作，此除據其
    等二人供明在卷外，並有傑邦公司八十八年十月份薪資明細總表二紙附卷可稽；
    而本件於八十八年十月十五日戊○○前往鎮山公司，向該公司代表人丙○○借款
    二百五十萬元，並出具本票、借據及切結書予鎮山公司之時，被告甲○○與丁○○均未隨同前往，此業據證人廉純華於本院證述明確；又甲○○係因戊○○於此
    事後指示其在八十八年十月十八日上午前往鎮山公司受領系爭鎮山公司所簽發之
    該紙面額二百五十萬元之支票，並於收受後一直保管至受戊○○之委任代為處理
    該紙票據之提示兌領及將兌獲之款項支應相關開銷等事宜時，方於八十八年十月
    二十六日由同受戊○○委任之甲○○、許經宏與丁○○前往華南商業銀行台中分
    行，以丁○○之名義開立一活期儲蓄存款帳戶，並將上開該紙系爭支票存入該帳
    戶委託提示付款，復於該紙支票兌現後，陸續將該筆款項分次提領，分別供支付
    傑邦公司八十八年十月份員工應領之薪資、同年九月、十月份應繳納之營業稅、
    同年八月、九月應繳付之勞保與健保費等開銷後，再於八十九年二月二十三日及
    同年月二十五日分別將剩餘款項七十六萬九千四百三十三元與二十九萬八千六百
    九十二元匯回傑邦公司原在中興商業銀行民權分行所開立之活期存款帳戶等情，
    亦據同案被告戊○○供述綦詳，並有被告甲○○所提委託契約書、華南商業銀行
    台中分行活期儲蓄存款存摺、支付憑單、傑邦水電工程有限公司八十八年十月薪
    資表明冊各一件在卷可考，復經本院向華南商業銀行台中分行調取上開丁○○所
    開立帳戶之印鑑卡與交易明細查明無訛。是雖戊○○於指示甲○○前往鎮山公司
    受領上開系爭支票後，傑邦公司旋於同日下午即行關閉不再營業，並發生多張票
    據退票事件，且戊○○為避免鎮山公司到期不兌現該支票，乃委任被告甲○○與
    丁○○等人將鎮山公司簽發交付之該紙支票存入另行開立之帳戶提示兌領後，支
    應相關之各項薪資與稅費開銷；然其等既不知戊○○係如何自鎮山公司處取得系
    爭支票，且在傑邦公司確有承包鎮山公司轉包之系爭水電消防工程，並鎮山公司
    於事後在系爭支票屆期前並未為止付之措施下，將該紙支票提示所兌得之款項用
    於戊○○所委託處理之傑邦公司各項開銷，更於處理完竣後將剩餘款項匯回傑邦
    公司原所開立之帳戶內，則其等於本件應僅係單純受戊○○之委託，代為處理傑
    邦公司驟然停止營業後相關之善後事宜，衡情顯尚難認有何為自己或第三人不法
    所有之意圖。既被告甲○○與丁○○二人於本件並未有共同與戊○○對鎮山公司
    施用詐術之行為，又無為自己或第三人不法所有之意圖，則同案被告戊○○之前
    揭詐欺犯行應確與其等無涉，足堪認定。此外，又查無其他積極事證足資證明被
    告甲○○、丁○○二人有何詐欺之犯行，本案尚難僅以自訴人之指訴，遽為不利
    於被告甲○○與丁○○二人犯罪事實之認定，揆諸前項法條及判例意旨，本案既
    不能證明被告甲○○、丁○○犯罪，自應諭知其等二人無罪之判決。
據上論結，應依刑事訴訟法第三百四十三條、第三百零三條第一款、第二百九十九條
第一項前段，刑法第三百三十九條第一項，罰金罰鍰提高標準條例第一條前段，判決
如主文。
中      華      民      國    八十九    年      十二    月      十四    日
                                      台灣台中地方法院刑事第三庭
                                              法  官  張  智  雄
右正本證明與原本無異。
如不服本判決，應於判決送達後十日內向本院提出上訴狀，上訴於臺灣高等法院臺中
分院( 須附繕本 )。
                                              書記官
中      華      民      國    八十九    年      十二    月      十六    日
所犯法條：刑法第三百三十九條第一項。
(普通詐欺罪) 意圖為自己或第三人不法之所有，以詐術使人將本人或第三人之物交
付者，處五年以下有期徒刑、拘役或科或併科一千元以下罰金。


司法院資訊處製作；財團法人民間司法改革基金會備份。
